臺灣高等法院臺中分院民事判決　95年度上字第379號
上　訴　人　三匠科技股份有限公司
法定代理人　丙○○
訴訟代理人　己○○律師
複代理人　　乙○○
被上訴人　　癸○○
被上訴人　　巨銅科技有限公司
兼上列一人
法定代理人　壬○○　住臺中縣豐原市○○路737巷23弄2號
上列三人
訴訟代理人　蘇顯騰律師
複代理人　　高進棖律師
上列當事人間返還股票事件，上訴人對於中華民國95年9月26日
臺灣臺中地方法院95年度訴字第582號第一審判決提起上訴，本
院於96年5月30日言詞辯論終結，判決如下：
    主  文
原判決關於駁回上訴人下列第二、三項之訴部分及該部分假執行
之聲請，暨訴訟費用之裁判均廢棄。
被上訴人壬○○應將附表所示編號一之股票貳佰張返還予上訴人
。
被上訴人巨銅科技有限公司應將附表所示編號二之股票壹佰張返
還予上訴人。
上訴人其餘上訴駁回。
第一、二審訴訟費用由上訴人負擔四分之一，餘由被上訴人壬○
○負擔四分之二、被上訴人巨銅科技有限公司負擔四分之一。
本判決第二、三項所命之給付部分，於上訴人分別以新台幣壹佰
拾肆萬元、新台幣肆拾柒萬元為被上訴人壬○○、被上訴人巨
銅科技有限公司供擔保後，得假執行；但被上訴人壬○○、被上
訴人巨銅科技有限公司如於執行標的物拍賣、變賣或物之交付前
，分別以新台幣肆佰萬元、新台幣壹佰肆拾萬元為上訴人預供擔
保，得免為假執行。
壹、程序方面：
一、按訴之變更或追加，非經他造同意，不得為之。但第二百五
    十五條第一項第二款至第六款情形，不在此限，民事訴訟法
    第四百六十六條第一項定有明文。次按，在第二審為訴之變
    更或追加，若與原訴請求之基礎事實同一時，並無須得他造
    之同意。所謂請求之基礎事實同一，係指變更或追加之訴與
    原訴之原因事實，有其社會事實上之共通性及關聯性，而就
    原請求所主張之事實及證據資料，於變更或追加之訴得加以
    利用，且無害於他造當事人程序權之保障，俾符訴訟經濟，
    避免重複審理，進而為統一解決紛爭者，自屬之（最高法院
    九十一年度台抗字第五五二號、九十一年度台抗字第六四八
    號裁定參照）。是故上訴人（即原審原告）於第二審訴訟程
    序中，依同法第二百五十五條第一項第二款規定，基於請求
    之基礎事實同一，將原訴變更或追加者，依前開說明，上訴
    人仍得為原訴之變更或追加他訴。
二、查本件上訴人起訴原主張被上訴人癸○○未依承諾書之約定
    履行義務，被上訴人巨銅科技有限公司（下稱巨銅公司）亦
    未履行機器設備組裝買賣合約書所生義務，竟串通其子即被
    上訴人壬○○利用附表所示股票登記名義人各為被上訴人壬
    ○○，及其所擔任法定代理人之被上訴人巨銅公司，向不知
    情之訴外人黃文慧詐取上訴人之保管股票證明單第二聯公司
    留存聯，於民國（下同）九十四年六月七日向訴外人華南永
    昌綜合證券股份有限公司（下稱華南永昌證券公司），詐取
    上訴人所有如附表所示股票，無權占有附表所示股票，共同
    侵害上訴人之權利等情，爰本於民法第一百八十四條第一項
    、第一百八十五條第一項、第七百六十七條及公司法第二十
    三條第二項之法律關係，請求被上訴人等三人應連帶返還上
    訴人如附表所示編號一、二股票三百張。嗣於本院審理時，
    上訴人除以所有物返還請求權、侵權行為損害賠償請求權為
    其請求外，另為訴之追加不當得利返還請求權，即認系爭承
    諾書、機器設備組裝買賣合約之約定，被上訴人癸○○、巨
    銅公司既均未履行其義務，則渠等受領附表所示股票，自無
    法律上原因等情（見本院卷第一三二頁）。是上訴人於本院
    另為訴之追加不當得利返還請求權，其原因事實即為上訴人
    主張之承諾書、機器設備組裝買賣合約之履行與否之事實，
    則上訴人追加依不當得利返還請求權之原因事實，與原訴請
    求之原因事實，應有社會事實上之共通性及關聯性；且於判
    斷原訴是否有理由時，當然須就系爭承諾書、機器設備組裝
    買賣合約為關連性之解釋及認定，當事人於原訴所主張之事
    實及證據資料，於追加之訴亦得利用之，該追加之訴，非但
    無害於其程序權之保障，反可助益於利用同一程序解決當事
    人間之同一紛爭，核為與原訴請求之基礎事實同一，依上開
    規定，應予准許，合先敘明。
貳、實體方面：
一、上訴人起訴主張：(1)被上訴人癸○○與壬○○為父子關係，
    被上訴人癸○○為被上訴人巨銅公司之實際負責人，被上訴
    人壬○○為被上訴人巨銅公司登記名義之法定代理人。被上
    訴人癸○○為使被上訴人巨銅公司順利履行機器設備組裝買
    賣合約書所生義務，與伊於九十四年三月三十日簽立承諾書
    ，雙方約定：被上訴人癸○○於九十四年四月二十九日前，
    提供上訴人熱管設備提供廠商連絡電話地址及負責人、損耗
    性模具及消耗品列出、退火爐的維修、絲網提供供應商資料
    、測量機台的精準度及標準件和如何校驗及將有問題機台修
    復完畢，經由上訴人驗收無誤、將設備及人員訓練符合可量
    產水準，後經上訴人認可並將產品性能拉到符合客戶接受標
    準，及良品直通率達百分之九十八經由上訴人驗證後，伊則
    交付三匠科技股份有限公司（即上訴人，下稱三匠公司）所
    發行之如附表所示股票三百張與被上訴人癸○○，在未依約
    履行義務前，附表所示股票仍為伊所有。詎被上訴人癸○○
    未履行上開義務，被上訴人巨銅公司亦未履行機器設備組裝
    買賣合約書所生義務，竟串通被上訴人壬○○利用附表所示
    股票登記名義人各為被上訴人壬○○，及其所擔任法定代理
    人之被上訴人巨銅公司，於九十四年六月七日向不知情之訴
    外人黃文慧詐取伊之保管股票證明單第二聯公司留存聯，並
    向訴外人華南永昌證券公司詐取伊所有如附表所示股票，據
    此被上訴人等三人係無權占有附表所示之股票三百張，共同
    侵害伊之權利，爰本於民法第一百八十四條第一項、第一百
    八十五條第一項、第七百六十七條、第一百七十九條及公司
    法第二十三條第二項之法律關係，請求被上訴人等三人應連
    帶返還上訴人如附表所示股票三百張。(2)系爭股票三百張實
    係伊擬依約給付被上訴人癸○○之技術合作費用，而非被上
    訴人壬○○、巨銅公司所認購者。因伊本係與被上訴人癸○
    ○於九十二年十月十四日簽訂合作契約書，即約定：雙方共
    同於伊之大陸蘇州廠建置熱導管生產線，被上訴人癸○○應
    提供熱導管生產線建置之相關技術支援，包含所需之人力支
    援、相關文件及技術資料，提供所取得之熱導管生產製造相
    關專利權明細，並授權上訴人於專利權有效期間內擁有使用
    之權利，負責機器設備之採購、安裝及測試，負責完成可供
    全線生產機器設備之安裝及測試，且於熱導管生產線正式運
    作後，提供所需之人力支援、生產線技術人員培訓、技術指
    導及疑難排解，至於技術協助及使用專利權之費用，其金額
    及支付方式由兩造另行議定之等約款。據此，伊遂與被上訴
    人癸○○另行簽訂技術合作費用協議書，並約定：雙方依合
    作契約書共同建置熱導管生產線，由被上訴人癸○○提供技
    術協助及授權上訴人使用相關專利權，上述技術協助及使用
    專利權之費用，由伊支付予被上訴人癸○○技術合作費用新
    台幣（下同）五百四十萬元，伊並同意於九十二及九十三年
    度辦理現金增資時，分別提撥二十萬股及十萬股供被上訴人
    癸○○按現金增資溢價金額認購等情之約定。此外，被上訴
    人癸○○為履行上開合作契約所定負責機器設備之採購、安
    裝及測試，及完成可供全線生產機器設備之安裝及測試之義
    務，乃安排由其擔任實際負責人之被上訴人巨銅公司出面，
    與伊於九十二年十二月三日簽訂機器設備組裝買賣合約書，
    以資組裝出售熱導管製造機器整廠設備予伊；嗣伊同意被上
    訴人癸○○以上開技術合作費用抵充認購伊股權之股款，但
    為配合公司會計作業，被上訴人癸○○於伊辦理九十二年度
    現金增資時，先假借被上訴人壬○○名義，於九十二年十二
    月十一日匯款四百萬元予伊，復假借被上訴人巨銅公司名義
    ，於九十三年五月五日匯款一百三十八萬元予伊，作為繳交
    認購三十萬股伊公司股權之股款，而伊則於被上訴人壬○○
    、被上訴人巨銅公司經登記為伊之股東後，隨即簽發付款人
    為臺北國際商業銀行，金額為五百六十七萬元，發票日為九
    十三年八月十二日，票號ＱＨ0000000之支票予被上
    訴人癸○○，以資返還被上訴人癸○○上開股款。(3)被上訴
    人癸○○迄未依承諾書約定之條件，亦即尚未將熱導管設備
    架設完成，並完成驗收及品質符合客戶要求，且能達到量產
    的技術並將設備技術手冊，圖面和供應商連絡資料完整提供
    出來，尚無權取得系爭股票之權利。因而，被上訴人癸○○
    既未依約將熱導管設備架設完成，並完成驗收及品質符合客
    戶要求，且能達到量產的技術並將設備技術手冊、圖面和供
    應商連絡資料完整提供出來，亦即迄未依約於一個月內提供
    熱管設備提供廠商連絡電話地址及負責人、損耗性模具及消
    耗品列出、退火爐的維修、絲網提供供應商資料、測試機台
    的精準度及標準件和如何校驗等，及將有問題機台修復完畢
    ，復未依約於三個月內將設備及人員訓練符合可量產水準，
    經伊認可並將產品性能拉到符合客戶接受標準，及良品直通
    率達百分之九十八經由伊驗證，是被上訴人等三人尚無權取
    得系爭股票等情。起訴聲明求為判決：(一)被上訴人等三人應
    連帶返還上訴人如附表所示三匠公司股票三百張。(二)訴訟費
    用由被上訴人負擔。(三)上訴人願以現金或相等金額之銀行無
    記名可轉讓定期存單供擔保，請准宣告假執行；並於本院上
    訴聲明求為判決：(一)原判決廢棄。(二)被上訴人應連帶返還上
    訴人如附表所示三匠公司股票三百張。(三)第一、二審訴訟費
    用由被上訴人負擔。(四)上訴人願以現金或相等金額之銀行無
    記名可轉讓定期存單供擔保，請准宣告假執行。
二、被上訴人則以：(1)依兩造簽訂之合作契約書、機器設備組裝
    買賣合約書與技術合作費用協議書等三項契約文書之記載，
    已明確約定將「機器價款」與「技術協助及使用專利權之費
    用」予以分開計價及分別支付，並無將兩者相混，或將技術
    協助及使用專利權費用五百四十萬元隱含在機器價款之情事
    ，且被上訴人壬○○、巨銅公司係另行以現金增資溢價金額
    認購上訴人所發行之新股，並無上訴人以三百張股票作為支
    付技術協助及使用專利權費用五百四十萬元之情事。(2)又觀
    諸於九十二年十月十四日由被上訴人癸○○與上訴人所簽訂
    之合作契約書第三條第二項第三、四款約定：「乙方應負責
    辦理下列事項：‧‧‧(三)支付熱導管生產線所需機器設備（
    如附件二）之購置成本，其售價由甲乙雙方共同與供應廠商
    商議定之。(四)支付甲方技術協助及使用專利權之費用，其金
    額及支付方式由甲乙雙方另行議定之。」等語，可見雙方就
    機器價款與技術協助及使用專利權之費用約定分開計價及分
    別支付，並無將兩者相混或將技術協助及使用專利權費用五
    百四十萬元隱含在機器價款之情事。(3)另於九十二年十一月
    二十五日由被上訴人巨銅公司與上訴人所簽訂機器設備組裝
    買賣合約書第二條約定：「一甲方（即巨銅公司）同意以新
    台幣三千五百六十萬八千元（營業稅外加）售予乙方（即三
    匠公司）熱導管製造機器整廠設備，機器設備明細如附件一
    。二乙方付款方式：‧‧‧(三)設備完成全部安裝試運轉後，
    乙方應即支付甲方五百四十萬元正完工金額（營業稅外加）
    。」契約文字已明確訂明機器價款為三千五百六十萬八千元
    （營業稅外加），其中第三期尾款五百四十萬元加營業稅二
    十七萬元，合計五百六十七萬元，係機器價款之尾款，經詳
    查機器設備組裝買賣合約書之全部契約文字，並無機器價款
    ，亦包含技術協助及使用專利權之費用在內之記載。再稽之
    上訴人所簽發於九十三年八月五日到期、面額五百六十七萬
    元、付款人臺北國際商業銀行、票據號碼ＱＨ000000
    0之支票一紙支付被上訴人巨銅公司五百六十七萬元，與上
    述機器設備組裝買賣合約書第二條第二項第三款之約定意旨
    相符，金額亦復相同，而被上訴人巨銅公司所提供之統一發
    票亦載明品名為機器款，並非技術協助及使用專利權之費用
    。(4)再稽被上訴人癸○○與上訴人間另簽訂技術合作費用協
    議書約定：「一甲乙雙方依合作契約書共同建置熱導管生產
    線，由甲方提供技術及授權乙方使用相關專利權。二前述技
    術協助及使用專利權之費用，由乙方支付予甲方技術合作費
    用新台幣五百四十萬元整。三乙方並同意於九十二及九十三
    年度辦理現金增資時，分別提撥二十萬股及十萬股供甲方按
    現金增資溢價金額認購。」等語，係將上訴人應支付被上訴
    人癸○○之技術協助及使用專利權之費用五百四十萬元，與
    上訴人並同意於九十二及九十三年度辦理現金增資時，分別
    提撥二十萬股及十萬股供被上訴人癸○○按現金增資溢價金
    額認購，兩項不同事件分別並列，為兩項各自不同之契約義
    務，且經詳查技術合作費用協議書之全部契約文字，並無技
    術協助及使用專利權之費用已含於機器價款內之記載，亦無
    約定以上訴人三百張股票作為支付技術協助及使用專利權之
    費用之文字記載，反而係約定由被上訴人癸○○按現金增資
    溢價金額認購。(5)上訴人辦理九十二年度現金增資發行新股
    時，係由被上訴人壬○○於九十二年十二月十一日匯款四百
    萬元，及被上訴人巨銅公司於九十三年五月五日匯款一百三
    十八萬元，分別先後向上訴人認購股票各二百張及一百張。
    可見被上訴人壬○○與巨銅公司所持有之系爭二百張與一百
    張上訴人之股票，乃係以自己之資金參與認股而來，不僅與
    上訴人所稱之技術協助及使用專利權之費用五百四十萬元無
    關，更與上訴人所提出承諾書上所載之三百張股票完全無關
    。(6)上訴人應支付機器價款三千五百六十萬八千元（營業稅
    外加）予被上訴人巨銅公司、上訴人係應支付技術協助及使
    用專利權之費用五百四十萬元予被上訴人癸○○，與被上訴
    人壬○○、巨銅公司各自出資四百萬元、一百三十八萬元向
    上訴人認購現金增資發行新股之股票三件事，不僅法律主體
    及法律關係各自不同，且在稅務及會計上之處理程序亦復不
    同，其中就機器款部分，應由被上訴人巨銅公司開具統一發
    票予上訴人作為支出之進項憑證，另就技術協助及使用專利
    權之費用部分，應由被上訴人癸○○簽發收據，供上訴人作
    為支出之憑證，因而不可能發生上訴人所述將技術協助及使
    用專利權之費用灌入機器款、以三百張股票支付技術協助及
    使用專利權之費用、被上訴人壬○○、巨銅公司先出資認股
    ，上訴人嗣後再以機器款方式並自行負擔營業稅款，返還被
    上訴人癸○○等情事。是故上訴人之主張，不僅與契約書文
    字所載者不合，亦與社會交易習慣及經驗法則不符，更違背
    所得稅法及商業會計法之規定，被上訴人更否認其事，上訴
    人之主張實難以憑採等語，資為抗辯。答辯聲明求為判決：
    (一)上訴駁回。(二)第二審上訴費用由上訴人負擔。(三)如受不利
    益之判決，被上訴人願供擔保，請求准予宣告免為假執行。
三、本件不爭執事項：
(一)、上訴人與被上訴人癸○○於九十二年十月十四日簽訂合作契
    約書，復另簽訂技術合作費用協議書。
(二)、上訴人與被上訴人癸○○於二００五（即民國九十四）年三
    月三十日簽立承諾書、承諾書附件內容說明。
(三)、附表所示編號一之上訴人公司股票二百張，現由被上訴人壬
    ○○占有，編號二之上訴人公司一百張，現由被上訴人巨銅
    公司占有。
四、本件爭執事項：
(一)、兩造所簽訂之合作契約書第三條第二項第四款、技術合作費
    用協議書第二條約定之技術協助及使用專利權之費用五百四
    十萬元，與機器設備組裝買賣合約書第二條第二項第三款約
    定之設備完成全部安裝試運轉後，由上訴人支付被上訴人巨
    銅公司五百四十萬元完工金額（營業稅外加），其約定之真
    意究竟為何？
(二)、被上訴人癸○○是否依承諾書、承諾書附件內容說明所載之
    條件履行，亦即被上訴人癸○○是否有權取得三匠公司之系
    爭股票三百張？
(三)、被上訴人壬○○、巨銅公司所分別持有三匠公司之系爭股票
    二百張、一百張，究竟有無法律上原因？
五、得心證之理由：
(一)、兩造所簽訂之合作契約書第三條第二項第四款、技術合作費
    用協議書第二條約定之技術協助及使用專利權之費用五百四
    十萬元，與機器設備組裝買賣合約書第二條第二項第三款約
    定之設備完成全部安裝試運轉後，由上訴人支付被上訴人巨
    銅公司五百四十萬元完工金額（營業稅外加），其約定之真
    意究竟為何？上訴人主張：系爭股票三百張實係伊擬依約給
    付被上訴人癸○○之技術合作費用，而非被上訴人壬○○、
    巨銅公司所認購。又被上訴人癸○○為履行上開合作契約所
    定負責機器設備之採購、安裝及測試，及完成可供全線生產
    機器設備之安裝及測試之義務，乃委由被上訴人巨銅公司出
    面，與伊簽訂機器設備組裝買賣合約書，以資組裝出售熱導
    管製造機器整廠設備予伊，進而伊同意被上訴人癸○○以上
    開技術合作費用抵充認購伊股權之股款，由被上訴人癸○○
    於伊辦理九十二年度現金增資時，先假借被上訴人壬○○名
    義，匯款四百萬元予伊；復假借被上訴人巨銅公司名義，匯
    款一百三十八萬元予伊，作為繳交認購三十萬股伊公司股權
    之股款，而伊則於被上訴人壬○○、被上訴人巨銅公司經登
    記為股東後，隨即簽發付款人為臺北國際商業銀行，金額為
    五百六十七萬元，發票日為九十三年八月十二日，票號ＱＨ
    0000000之支票予被上訴人癸○○，以資返還被上訴
    人癸○○上開股款等語；被上訴人則辯稱：依兩造簽訂之合
    作契約書、機器設備組裝買賣合約書與技術合作費用協議書
    等三項契約文書之記載，已明確約定將機器價款與技術協助
    及使用專利權之費用予以分開計價及分別支付，並無將兩者
    相混或將技術協助及使用專利權費用五百四十萬元隱含在機
    器價款之情事，且被上訴人壬○○、巨銅公司係另行以現金
    增資溢價金額認購上訴人所發行之新股，上訴人並無以三百
    張股票作為支付技術協助及使用專利權費用五百四十萬元之
    情事。又上訴人辦理九十二年度現金增資發行新股時，係由
    被上訴人壬○○於九十二年十二月十一日匯款四百萬元，及
    被上訴人巨銅公司於九十三年五月五日匯款一百三十八萬元
    ，先後向上訴人分別認購股票二百張、一百張。可見被上訴
    人壬○○、巨銅公司所持有之系爭二百張、一百張之股票，
    乃係以自己之資金參與認股而來，不僅與上訴人所稱之技術
    協助及使用專利權之費用五百四十萬元無關，更與上訴人所
    提出承諾書上所載之三百張股票完全無關等語。經查：
(1)、按解釋意思表示，應探求當事人之真意，不得拘泥於所用之
　　辭句，民法第九十八條定有明文。如契約之文字已表示當事
  　人之真意，無需別事探求者，固不得捨契約文字而為曲解，
    然苟契約文字文義不明，自有以過去事實及其他一切證據資
    料為斷定標準，以探求當事人立約當時之真意何在之必要（
　　最高法院三十九年台上字第一０五三號判例、九十六年度台
  　上字第四七六號判決參照）。
(2)、依上訴人與被上訴人癸○○於九十二年十月十四日簽訂合作
    契約書第一、三條分別載明：「由甲（即被上訴人癸○○）
    乙（即上訴人）雙方共同於乙方之大陸蘇州廠建置熱導管生
    產線。」、「甲方應負責辦理事項：一提供熱導管生產線建
    置之相關技術支援，包含所需之人力支援、相關文件及技術
    資料。二提供所取得之熱導管生產製造相關專利權明細（如
    附件一），並授權乙方於專利權有效期間內擁有使用之權利
    。三建置熱導管生產線所需機器設備（如附件二）之採購、
    安裝及測試。四自簽約日起六個月，完成可供全線生產機器
    設備之安裝及測試。五於熱導管生產線正式運作後，提供所
    需之人力支援、生產線技術人員培訓、技術指導及疑難排解
    。乙方應負責辦理事項：一建置熱導管生產線所需之工業廠
    房。二建置熱導管生產線所需電力、用水及廢水處理等設施
    之建置。三支付熱導管生產線所需機器設備（如附件二）之
    購置成本，其售價由甲乙雙方共同與供應廠商議定之。四支
    付技術協助及使用專利權之費用，其金額及支付方式由甲乙
    雙方另行議定之。」，其後上訴人與被上訴人癸○○基於上
    開合作契約書第三條第二項第四款之約定，復另行簽訂技術
    合作費用協議書，以資補充，此有合作契約書、技術合作費
    用協議書附卷可查（見原審卷第三十八頁以下、第四十四頁
    、第十頁）。而依上訴人與被上訴人癸○○所簽訂之技術合
    作費用協議書第一、二、三條分別約定：「甲（即被上訴人
    癸○○）乙（即上訴人）雙方依合作契約書共同建置熱導管
    生產線，由甲方提供技術協助及授權乙方使用相關專利權。
    」、「前述技術協助及使用專利權之費用，由乙方支付予甲
    方技術合作費用新台幣五百四十萬元整。」、「乙方並同意
    於九十二及九十三年度辦理現金增資時，分別提撥２０００
    ００股及１０００００股供甲方按現金增資溢價金額認購。
    」。從而，上訴人與被上訴人癸○○係以共同合作於大陸蘇
    州廠建置熱導管生產線為目的，約定由被上訴人癸○○提供
    熱導管生產線建置之相關技術支援、熱導管生產製造相關專
    利權明細，並授權上訴人於專利權有效期間內擁有使用之權
　　利、建置熱導管生產線所需機器設備之採購、安裝及測試，
　  並於六個月內完成可供全線生產機器設備之安裝及測試，及
    於熱導管生產線正式運作後，提供所需之人力支援、生產線
　　技術人員培訓、技術指導及疑難排解；而上訴人則提供建置
　  熱導管生產線所需之工業廠房、所需電力、用水及廢水處理
    等設施之建置、支付熱導管生產線所需機器設備之購置成本
　　，及支付被上訴人癸○○技術協助及使用專利權之費用。關
　  於技術協助及使用專利權之費用，上訴人與被上訴人癸○○
    雙方則約定由上訴人支付五百四十萬元予被上訴人癸○○，
    以為對價，並同意於九十二及九十三年度辦理現金增資時，
    分別提撥２０００００股及１０００００股供被上訴人癸○
    ○按現金增資溢價金額認購等情，此部分事實，應堪信為真
    實。
(3)、又上訴人與被上訴人癸○○於九十二年十月十四日簽訂合作
    契約書後，上訴人分別於九十二年十月二十日、九十三年四
    月二十日召開董事會，依其董事會議議事錄之記載：「六討
    論事項之記載：(一)案由：現金增資案。說明：本公司應實際
    需要，擬以每股新台幣二０元溢價發行新股計000000
    0股，除依法保留百分之十由員工認股外，餘由原股東依原
    持有股份比例儘先分認。如有認購不足，由董事長洽特定人
    認足之。‧‧‧」、「六討論事項之記載：‧‧‧(四)案由：
    擬辦理現金增資發行新股案，提請討論。說明：為充實營運
    資金，擬辦理現金增資發行新股新台幣仟萬元，計發行新
    股佰萬股，每股票面金額壹拾元整，並以每股新台幣壹拾
    元捌角溢價發行，除依公司法第二六七條規定保留百分之
    十五由員工認股外，餘由原股東依原持有股份比例增認，於
    九十三年四月二十六日前未認購者視為棄權，授權董事長洽
    特定人認足，‧‧‧」（見本院卷第一四五頁以下）。又上
    訴人依上開董事會決議溢價發行新股，於認購不足時，則交
    由上訴人之法定代理人丙○○洽定特定人認足。據此，被上
    訴人癸○○得依上開技術合作費用協議書第三條之約定，向
    上訴人之法定代理人丙○○要求認購三匠公司未公開發行之
    溢價發行新股。因而，上訴人於九十二及九十三年度辦理現
    金增資時，被上訴人癸○○則以借名方式，分別以被上訴人
    壬○○、巨銅公司之名義向上訴人認購增資溢價發行新股，
    此由證人辛○○於本院九十六年三月五日行準備程序時，證
    稱：「（上訴人訴訟代理人問：為何股票不是癸○○的名義
    ？）當初認股時，有和蔡先生聯繫說要用何人名義來認購，
    我記得不是用蔡先生本人的名義，我們做出的認購單是另外
    兩個人的名義後來也確實是這兩位依照認購單來繳交股款。
    」、「（法官問：為何有一部分係巨銅公司的名義，一部分
    係壬○○的名義？）這是癸○○的要求。」、「（上訴人訴
    訟代理人問：洽特定人認股時，除了癸○○，還有無其他人
    可以任意繳納股款認購股票？）不可以。」等語（見本院卷
    第一０四、一０六、一０七頁）。基此，上訴人主張被上訴
    人癸○○於伊辦理九十二年度現金增資時，先假借被上訴人
    壬○○名義，於九十二年十二月十一日匯款四百萬元予上訴
    人，復假借被上訴人巨銅公司名義，於九十三年五月五日匯
    款一百三十八萬元予上訴人，總計金額為五百三十八萬元（
    容後說明）等語，應可採信。是故，上開情事顯與上訴人、
    被上訴人癸○○所簽訂合作契約書、技術合作費用協議書之
    約定相符，且具有關聯性，此亦復經證人丁○○○證述在案
    （見本院卷第七十八、八十頁），足見上訴人主張，被上訴
    人癸○○係以借名方式，而分別以被上訴人壬○○、巨銅公
    司之名義向伊認購增資溢價發行新股等語（本院卷第三十九
    頁），應為可採。顯見被上訴人壬○○、巨銅公司所取得之
    系爭股票三百張，應認定係由上訴人為支付技術協助及使用
    專利權之費用，而交付予被上訴人癸○○之對價。
(4)、按股份有限公司發行新股時，董事會應備置認股書，由認股
    人認股；發行新股超過股款繳納期限，而仍有已認購而撤回
    或未繳股款者，其已認購而繳款之股東‧‧得撤回認股，公
    司法第二百七十三條第一項、第二百七十六條第一項分別定
    有明文。故發行新股而使認股人與公司發生股東關係之效力
    ，應於認股人繳足股款時發生。惟認股人於依公司法第二百
    七十三條第二項規定之認股書填寫新認股數等事項，完成認
    股行為，即有依約繳足股款之義務，公司對之有催繳股款之
    權利，此項債之權利義務關係，亦為公司發行新股效力之效
    力，應認於「認股」行為完成時發生（司法院秘台廳(一)字
    第０２１３０號函釋）。查被上訴人癸○○於上訴人辦理九
    十二年度現金增資時，先假借被上訴人壬○○名義，於九十
    二年十二月十一日匯款四百萬元予上訴人，復假借被上訴人
    巨銅公司名義，於九十三年五月五日匯款一百三十八萬元予
    上訴人，已如前述，此復有被上訴人所提出之上訴人現金增
    資發行新股特定人繳款通知書、合作金庫銀行匯款單在卷可
    稽（見原審卷第五十頁）。因而被上訴人癸○○分別以借名
    被上訴人壬○○、巨銅公司之名義向上訴人認購增資溢價發
    行新股，而與上訴人發生股東關係之效力，依上開說明，應
    於被上訴人癸○○分別假借被上訴人壬○○名義而於九十二
    年十二月十一日匯款四百萬元股款；復假借被上訴人巨銅公
    司名義而於九十三年五月五日匯款一百三十八萬元股款予上
    訴人時發生，從而，上訴人主張，被上訴人癸○○於分別繳
    足上開股款時，伊即分別製發以被上訴人壬○○名義之股票
    二百張、被上訴人巨銅公司名義之股票一百張，交由訴外人
    華南永昌證券公司直接占有系爭股票三百張，而使被上訴人
    癸○○間接取得系爭股票三百張，並由訴外人黃文慧負責保
    管上訴人保管股票證明單第二聯公司留存聯，堪可認真實。
(5)、再依上訴人與被上訴人巨銅公司於九十二年十二月三日簽訂
    機器設備組裝買賣合約書第二條約定載明：「機器設備買賣
    部分：一甲方（即被上訴人巨銅公司）同意以新台幣仟伍
    佰陸拾萬捌仟元（營業稅外加）售予乙方（即上訴人）熱管
    製造機器整廠設備，機器設備明細如附件一。二乙方之付款
    方式：‧‧‧(二)機器設備全部於組裝完成後由乙方（即上訴
    人）派員到甲方（即被上訴人巨銅公司）廠房驗收後乙方應
    交付甲方壹仟柒佰貳拾貳萬捌仟元（營業稅外加）。(三)設備
    完成全部安裝試運轉後乙方應即支付甲方伍佰肆拾萬元正完
    工金額（營業稅外加）‧‧‧四熱管製造設備機器之維護及
    提供材料：本自動熱管製造設備機器之維護由甲方負責派員
　  處理‧‧‧五本設備啟運到設廠地點由乙方負責。」（見原
    審卷第八頁），據此約定上訴人係向被上訴人巨銅公司購買
    熱管製造機器整廠設備，並約定於安裝試運轉後，由被上訴
    人巨銅公司負責派員處理上開熱管製造設備機器之維護事宜
    。惟查，本院於九十六年一月二十二日行準備程序時，證人
    即上訴人公司前公司副總經理甲○○證稱：「‧‧‧因為那
    時我們在蘇州廠發現設備不符合需求，所以我有過去看設備
    是否有問題，我去蘇州廠之後發現巨銅公司所賣機器無法達
    到實際量產效能，當時有契約約定巨銅公司所生產之產品必
    須得到客戶的認證，但是後來沒有辦法得到客戶認證，所以
    我才過去看，還帶他們作實驗，發現機器設備無法做到符合
    實際量產的產品。」等語（見本院卷第七十六頁），證人即
    前上訴人公司職員庚○○時，證稱：「（法官問：離開時，
    有無展開量產作業？）沒有量產過，只有小批作業，有請癸
    ○○來維修，一直都有問題存在。」、「就我瞭解是客戶都
    退貨，品質有問題‧‧‧」等語（見本院卷第七十七、七十
    八頁），復參以證人戊○○亦證稱：被上訴人巨銅公司一切
    對外還是由被上訴人癸○○主導等語（見本院卷第八十二頁
    ），可知上開機器設備組裝買賣合約書應係由被上訴人癸○
    ○以被上訴人巨銅公司之名義，與上訴人簽訂後，再由被上
    訴人癸○○以被上訴人巨銅公司名義提供熱管製造設備機器
    予上訴人，而被上訴人巨銅公司所提供之熱管製造設備機器
    ，無法達到實際量產效能，亦無法獲得客戶之認證，堪可認
    定。是此，上訴人主張被上訴人癸○○為履行上開合作契約
    所定負責機器設備之採購、安裝及測試，及完成可供全線生
    產機器設備之安裝及測試之義務，乃安排由其擔任實際負責
    人之被上訴人巨銅公司出面，與上訴人簽訂上開機器設備組
    裝買賣合約書，以資組裝出售熱導管製造機器整廠設備予上
    訴人等語，實可採信。
(6)、另上訴人依上開技術合作費用協議書第二條之約定，應支付
    技術協助及使用專利權之費用五百四十萬元予被上訴人癸○
    ○，已如前述。而上訴人依機器設備組裝買賣合約書第二條
    第二項第三款之約定，於九十三年八月五日簽發票據金額為
    五百六十七萬元，付款人為臺北國際商業銀行，票據號碼為
    ＱＨ0000000之支票（下稱系爭支票）予被上訴人巨
    銅公司（見原審卷第八十七頁），是否即是上訴人以買賣機
    器設備名義，而作為支付其應支付被上訴人癸○○之技術協
    助及使用專利權之費用五百四十萬元？經查，本院於九十六
    年一月二十二日行準備程序時，訊問證人甲○○時，證稱：
    「（法官問：是否由於上訴人將應支付予被上訴人癸○○之
    技術合作費用新台幣（下同）五百四十萬元轉植入『機器設
    備組裝買賣合約』內，以致上訴人事後與被上訴人巨銅公司
    簽訂之『機器設備組裝買賣合約書』所載價格，竟較被上訴
    人癸○○原先向上訴人提出之報價高出許多？）某些設備是
    這樣。」等語（見本院卷第七十六頁）；證人即上訴人公司
    總經理丁○○○則證述：「當初我們對技術費部分有談到其
    中五百四十萬元給他，讓他買三匠股票，具名於巨銅、壬○
    ○名下，‧‧‧」、「五百四十萬元是三匠付出，讓癸○○
    拿這筆錢來買三匠的股票，用意是因為公司藉由熱導管設備
    可以上櫃上市。」、「我們把五百四十萬元寄給癸○○，由
    他來買三匠公司的股票。」、「‧‧‧我們和癸○○的協議
    是其中五百四十萬元要求他來買三匠公司的股票，所以癸○
    ○也用了五百三十八萬元分兩次買了三匠的股票，這就是他
    技術移轉的費用。」、「‧‧‧五百四十萬元技術費用就是
    三百張股票」等語（見本院卷第七十九頁以下）；另證人即
    上訴人公司財務經理辛○○於本院九十六年三月五日行準備
    程序時，亦證稱：「機器是三匠當時需要蔡先生的生產技術
    ，有和他購買一筆機器以及支付技術權利金，不過權利金是
    用機器設備加價部分來支付，股權部分當時說公司辦理現金
    增資，蔡先生來入股，機器設備我記得是新台幣（下同）三
    千多萬元，三匠公司先支付給蔡先生，後來公司辦理兩次現
    金增資，蔡先生有五百多萬元的金額匯到公司帳戶認股，股
    權交易的錢是從蔡先生的人匯到公司，當初談交易時，有說
    好公司先支付設備的錢給他，他再把這個錢匯入公司，簡單
    來說，就是三匠公司用股票換癸○○的技術，因為如果只買
    機器設備並沒有這麼高的價值。」、「‧‧‧當時就是談用
    公司股票來換取權利金。」、「機器的錢就是原始機器的價
    值，公司已經先支付給蔡先生，只是還有一個尾款五百四十
    萬元，就是技術金‧‧‧」、「書面部分只有機器設備的買
    賣，技術金部分也已經包含在內‧‧‧」、「機器原本價格
    加上五百四十萬元作為機器買賣的價額，當時有收到蔡先生
    機器設備的明細，上面都有價額，其中有一項金額比較大的
    部分我們加上五百四十萬元作為附帶合約的附件。」、「尾
    款就是五百四十萬元加上百分之五的營業稅，協議用機器款
    來支付技術金。」等語（見本院卷第一０三至一０七頁）。
    據此，上開證人甲○○、丁○○○、辛○○均為上訴人之從
    業人員，對上訴人與被上訴人癸○○等間上開合作事宜，知
    之最稔，故其等證詞應為可信。故從上開證詞，並參照上訴
    人與被上訴人癸○○簽訂之技術合作費用協議書第二、三條
    ，及上訴人與被上訴人巨銅公司簽訂之機器設備組裝買賣合
    約書第二條第二項第三款之約定，足堪認定上訴人與被上訴
    人癸○○、巨銅公司之間，係協議將上訴人應支付予被上訴
    人癸○○之技術協助及使用專利權之費用五百四十萬元，附
    加於上開機器設備組裝買賣價款中，並約定被上訴人癸○○
    得假借以被上訴人壬○○、巨銅公司之名義認購上訴人增資
    溢價發行新股之股票，並由被上訴人壬○○取得２００００
    ０股、被上訴人巨銅公司取得１０００００股之股票後，上
    訴人再將上開費用五百四十萬元（營業稅外加），以買賣機
    器設備之名義，由上訴人簽發系爭支票予被上訴人巨銅公司
    ，並由被上訴人癸○○代為收受之事實，應屬真實。是故，
    上訴人業已依上開合作契約書第三條第二項第四款、技術合
    作費用協議書第二條、機器設備組裝買賣合約書第二條第二
    項第三款之約定，將原應支付予被上訴人癸○○之技術協助
    及使用專利權之費用五百四十萬元，附加於上開機器設備組
    裝買賣價款中，並依技術合作費用協議書第三條之約定，同
    意被上訴人癸○○得借名以被上訴人壬○○、巨銅公司之名
    義認購系爭股票，惟因被上訴人尚未履行上開合作契約書第
    三條第一項、技術合作費用協議書第一條約定之義務，因而
    上訴人遂與被上訴人癸○○於二００五（即九十四）年三月
    三十日簽立承諾書，主旨即載明：關於被上訴人癸○○承諾
    上訴人將熱導管設備架設完成，並完成驗收及品質符合客戶
    要求，且能達到量產的技術並將設備技術手冊，圖面和供應
    商連絡資料完整提供出來，但在未完成前，上訴人因技術轉
    移費用已支付被上訴人癸○○，在被上訴人癸○○之子壬○
    ○名下三百張技術股票所有權暫歸上訴人所有，被上訴人癸
    ○○不得有異議等語（見原審卷第十頁），亦即被上訴人癸
    ○○尚未履行上開合作契約書第三條第一項、技術合作費用
    協議書第一條約定義務之前，被上訴人癸○○以被上訴人壬
    ○○、巨銅公司之名義向上訴人認購增資溢價發行新股之股
　　票三百張，仍歸屬於上訴人所有等情，應可認定被上訴人癸
　  ○○同意履行上開合作契約書第三條第一項、技術合作費用
    協議書第一條約定之義務（即承諾書主旨之內容）為取得業
    已登記於被上訴人壬○○、巨銅公司之股票三百張之條件（
　　容後 詳述）。
(7)、至於上訴人原應支付技術協助及使用專利權之費用五百四十
    萬元予被上訴人癸○○，為何簽發票據金額為五百六十七萬
    元之系爭支票予被上訴人巨銅公司，並由被上訴人癸○○代
    為收受？查，本院於九十六年一月二十二日行準備程序時，
    證人即上訴人公司總經理丁○○○時，證稱：「當時我們協
    議是技術費用五百四十萬元，買三匠公司股票，第一次九十
    二年現金增資以每股二十元認股二百張，剛好四百萬元，當
    時法人認股是二十五元，第二次現金增資，一百張剛好是一
    百四十萬元，總計五百四十萬元，後來我們商議優惠三匠員
    工以三匠股票十三‧八元，一百張就是一百三十八萬元，總
    計五百三十八萬元，癸○○以特定人身分每張十三‧八元，
    來認股一百張，所以我們匯五百四十萬元給他，他用五百三
    十八萬元來買股票，二萬元我們不計較，我們又幫他支付二
    十七萬元的稅金，這是癸○○要求的。」等語，此與上訴人
    分別於九十二年十月二十日、九十三年四月二十日召開董事
    會，並決議分別以每股二０元、十三‧八元為增資溢價發行
    新股，且與上訴人同意由被上訴人壬○○、巨銅公司認購上
    訴人增資溢價發行新股後，被上訴人壬○○先向上訴人認購
    股票２０００００股，並於九十二年十二月十一日匯款四百
    萬元予上訴人（２０００００股×２０元＝0000000
    元）；嗣被上訴人巨銅公司向上訴人認購股票１０００００
    股，並於九十三年五月五日匯款一百三十八萬元予上訴人（
    １０００００股×１３‧８元＝0000000元），總計
    金額為五百三十八萬元。又二萬元之差額，則是上訴人同意
    補足至約定之五百四十萬元。另上訴人應被上訴人癸○○之
    要求，並同意支付百分之五之營業稅二十七萬元，合計總計
    五百六十七萬元。據此，上訴人乃簽發同面額之系爭支票予
    被上訴人巨銅公司，並由被上訴人癸○○代為收受等情相符
    。
(8)、綜上所述，上訴人主張其與被上訴人癸○○所簽訂之合作契
    約書、技術合作費用協議書，及上訴人與被上訴人巨銅公司
    所簽訂之機器設備組裝買賣合約書之內容，約定之真意乃係
    協議由上訴人將其應支付予被上訴人癸○○之技術協助及使
    用專利權之費用五百四十萬元，附加於上開機器設備組裝買
    價款中，並約定被上訴人癸○○得假借以被上訴人壬○○、
    巨銅公司之名義認購上訴人增資溢價發行新股之系爭股票，
    並由被上訴人壬○○取得２０００００股、被上訴人巨銅公
    司取得１０００００股之股票後，上訴人再將上開費用五百
    四十萬元，以買賣機器設備之名義（營業稅外加），由上訴
    人簽發系爭支票予被上訴人巨銅公司，並由被上訴人癸○○
    代為收受等情，並參酌承諾書之約定，被上訴人癸○○於未
    履行上開合作契約書第三條第一項、技術合作費用協議書第
    一條約定義務之前，被上訴人癸○○以被上訴人壬○○、巨
　　銅公司之名義向上訴人認購增資溢價發行新股之股票三百張
  　，仍歸屬於上訴人所有。足見，被上訴人所辯：被上訴人壬
    ○○、巨銅公司所持有之系爭二百張、一百張之股票，乃係
    以自己之資金參與認股而來，不僅與上訴人所稱之技術協助
    及使用專利權之費用五百四十萬元無關，更與上訴人所提出
    承諾書上所載之三百張股票完全無關等語，委不足取。
(二)、被上訴人癸○○是否依承諾書、承諾書附件內容說明所載之
    條件履行，亦即被上訴人癸○○是否有權取得三匠公司之系
    爭股票三百張？上訴人主張：被上訴人癸○○既未依承諾書
    所約定之條件履行，是被上訴人癸○○自無權請求伊交付系
    爭股票，其違約領取系爭股票三百張，有故意之侵權行為等
    語；被上訴人則辯稱：被上訴人壬○○、巨銅公司係分別向
    上訴人認購股票各二百張及一百張，因而被上訴人壬○○、
    巨銅公司所持有之系爭二百張與一百張之股票，乃係以自己
    之資金參與認股而來，不僅與上訴人所稱之技術協助及使用
    專利權之費用五百四十萬元無關，更與上訴人所提出承諾書
    上所載之三百張股票完全無關等語。經查：
(1)、上訴人業將其應支付予被上訴人癸○○之技術協助及使用專
    利權之費用五百四十萬元，附加於上開機器設備組裝買賣價
    款中，並使得被上訴人癸○○以被上訴人壬○○、巨銅公司
    之名義認購上訴人增資溢價發行新股之股票，並由被上訴人
    壬○○取得２０００００股、被上訴人巨銅公司取得１００
    ０００股之股票後，上訴人再將上開費用五百四十萬元，以
    買賣機器設備之名義（營業稅外加），由上訴人簽發系爭支
    票予被上訴人巨銅公司，並由被上訴人癸○○代為收受，已
    如上述。上訴人主張伊為確保被上訴人癸○○能將熱導管設
    備架設完成，並完成驗收及品質符合客戶要求，且能達到量
    產的技術，遂於九十四年三月三十日與被上訴人癸○○簽立
    之上開承諾書，載明：「【主旨】：關於乙方（即被上訴人
    癸○○）承諾甲方（即上訴人）將熱導管設備架設完成，並
    完成驗收及品質符合客戶要求，且能達到量產的技術並將設
    備技術手冊，圖面和供應商連絡資料完整提供出來，但在未
    完成前，甲方因技術轉移費用已支付乙方，在乙方之子壬○
    ○名下三百張技術股票所有權暫歸甲方所有，乙方不得有異
    議。【說明】(一)乙方於一個月內提供【附件資料】及將有問
    題機台修復完畢，經甲方驗收無誤後，則由甲方歸還乙方一
    百張三匠股票。(二)後續經乙方將設備及人員訓練符合可量產
    水準，經甲方認可並將產品性能拉到符合客戶接受標準，及
    良品直通率達百分之九十八，經由甲方驗證後，再歸還另外
    二百張三匠股票予乙方，時效在三個月內。【結論】如乙方
    未能於時效內完成甲方要求標準，則技轉費用三百張股票的
    支付最終解釋權歸甲方所有。」，及承諾書附件內容說明：
    「(1)熱管設備提供廠商連絡電話地址及負責人（此部分現有
    可提供資訊先提供，後續由蔡顧問返台後再補上）。(2)損耗
    性模具及消耗品列出（並於返台後提供書面及連絡廠商）。
    (3)退火爐的維修。(4)絲網提供供應商資料。(5)測試機台的精
    準度及標準件和如何校驗。」（見原審卷第十頁以下），亦
    即上訴人與被上訴人癸○○約定：(一)被上訴人癸○○於一個
    月內提供如下資料予上訴人：(1)熱管設備提供廠商連絡電話
    地址及負責人。(2)損耗性模具及消耗品列出。(3)退火爐的維
    修。(4)絲網提供供應商資料。(5)測試機台的精準度及標準件
    和如何校驗，及將有問題機台修復完畢，經上訴人驗收無誤
    後，則由上訴人歸還被上訴人癸○○一百張之股票。(二)後續
    經被上訴人癸○○將設備及人員訓練符合可量產水準，經上
    訴人認可並將產品性能拉到符合客戶接受標準，及良品直通
    率達百分之九十八，經由上訴人驗證後，再歸還另外二百張
    三匠之股票予被上訴人癸○○為條件，於被上訴人癸○○履
    行完成時，被上訴人癸○○始取得已登記在被上訴人壬○○
    二百張、被上訴人巨銅公司一百張之股票所有權；並於被上
    訴人癸○○尚未履行完成上開條件前，則上開登記在被上訴
    人壬○○二百張、被上訴人巨銅公司一百張之股票所有權，
    仍歸上訴人所有，被上訴人癸○○不得有異議等情，為被上
    訴人所不爭執，並經證人丁○○○、辛○○證述屬實（見本
    院卷第七十八頁以下、第一０三頁以下），益見上訴人之上
    開主張，為可採。
(2)、至被上訴人癸○○辯稱：伊已經於九十三年六月做完，而且
    已經驗收完畢，因而其已履行完成承諾書所訂之條件，上訴
    人並同意其於九十四年五月間回來等語（見本院卷第五十頁
    ）。惟查，本院證人甲○○於九十六年一月二十二日行準備
    程序時證稱：「‧‧‧因為那時我們在蘇州廠發現設備不符
    合需求，所以我有過去看設備是否有問題，我去蘇州廠之後
    發現巨銅公司所賣機器無法達到實際量產效能，當時有契約
    約定巨銅公司所生產之產品必須得到客戶的認證，但是後來
    沒有辦法得到客戶認證，所以我才過去看，還帶他們作實驗
    ，發現機器設備無法做到符合實際量產的產品。」、「因為
    精準度無法掌握，測試也無法得到一致性結果，所以沒有具
    體標準的動作，不知道怎麼樣作是對的，花了很多時間研究
    ‧‧‧」等語（見本院卷第七十六、七十七頁）；證人庚○
    ○證稱：「‧‧‧當時兩造合作契約委由被上訴人製造熱導
    管部分，在我九十五年六月離職之前，送給客戶的樣品沒有
    符合量產的標準。」、「沒有量產過，只有小批作業，有請
    癸○○來維修，一直都有問題存在。」、「就我瞭解是客戶
    都退貨，品質有問題‧‧‧」等語（見本院卷第七十八、七
    十九頁）；證人丁○○○證稱：「‧‧‧我所知道的是，我
    們的產品客戶大部分無法承認‧‧‧」等語（見本院卷第七
    十九頁）；證人辛○○於九十六年三月五日本院行準備程序
    時復證稱：「我的瞭解是機器無法運作。」等語（見本院卷
    第一０七頁），綜上證人甲○○、庚○○、丁○○○、辛○
    ○等四人之證詞，足證被上訴人癸○○並未於約定期限三個
    月內，將熱導管設備架設完成，並完成驗收及品質符合客戶
    要求，且能達到量產的技術並將設備技術手冊、圖面和供應
    商連絡資料完整提供出來，且被上訴人癸○○復未就其已履
    行完成承諾書所訂條件為舉證以實其說，足見被上訴人癸○
    ○之抗辯，委無足取。據此，被上訴人癸○○既未完成承諾
    書所約定之條件，依上開承諾書之約定，被上訴人癸○○自
    不得取得登記在被上訴人壬○○二百張、被上訴人巨銅公司
    一百張之股票所有權。另被上訴人癸○○主張簽立承諾書係
    遭脅迫所簽等語置辯（見原審院卷第七十二頁），惟被上訴
    人癸○○就此被脅迫之變態事實，並未舉證以證其說，參照
    最高法院四十四年度台上字第七十五號判例意旨，被上訴人
    癸○○此部分之抗辯，亦不足採。
(三)、被上訴人壬○○、巨銅公司所分別持有三匠公司之系爭股票
    二百張、一百張，究有無法律上原因而持有系爭股票？上訴
    人主張：被上訴人癸○○既未依承諾說書所約定之條件履行
    ，是被上訴人癸○○自無權請求上訴人交付系爭股票，則被
    上訴人壬○○、巨銅公司取得系爭股票三百張，屬無法律上
    之原因；又被上訴人癸○○明知未履行承諾書之條件，竟串
    通被上訴人壬○○將登記名義人各為被上訴人壬○○、巨銅
    公司，向不知情之訴外人黃文慧領取上訴人之保管股票證明
    單第二聯公司留存聯，並向訴外人華南永昌證券公司，領取
    上訴人所有如附表所示股票，顯有不當得利並應返還等語；
    被上訴人則辯稱：被上訴人壬○○、巨銅公司係以自己之資
    金參與認股而來，自非無法律上之原因等語。經查：
(1)、按無法律上之原因而受利益致他人受損害，或有法律上之原
    因，而其原因已不存在，其受益之方法，無論出於受益人之
    行為或受害人之行為，受害人均有不當得利返還請求權（最
    高法院七十三年度台上字第一四六六號判決參照）。
(2)、依上開承諾書，主旨即載明：關於被上訴人癸○○承諾上訴
    人將熱導管設備架設完成，並完成驗收及品質符合客戶要求
    ，且能達到量產的技術並將設備技術手冊，圖面和供應商連
    絡資料完整提供出來，但在未完成前，上訴人因技術轉移費
    用已支付被上訴人癸○○，在被上訴人癸○○之子壬○○名
    下三百張技術股票所有權暫歸上訴人所有，被上訴人癸○○
    不得有異議。又被上訴人癸○○應履行之義務，即為：(一)被
    上訴人癸○○於一個月內提供如下資料予上訴人：(1)熱管設
    備提供廠商連絡電話地址及負責人。(2)損耗性模具及消耗品
    列出。(3)退火爐的維修。(4)絲網提供供應商資料。(5)測試機
    台的精準度及標準件和如何校驗，及將有問題機台修復完畢
    ，經上訴人驗收無誤後，則由上訴人歸還被上訴人癸○○一
    百張之股票。(二)後續經被上訴人癸○○將設備及人員訓練符
    合可量產水準，經上訴人認可並將產品性能拉到符合客戶接
    受標準，及良品直通率達百分之九十八，經由上訴人驗證後
    ，再歸還另外二百張三匠之股票予被上訴人癸○○，已如前
    述。被上訴人癸○○並未於簽立承諾書後三個月內，履行承
    諾書所記載之條件，業據證人甲○○、庚○○、丁○○○、
    辛○○等四人結證屬實在案，亦如上述。而被上訴人癸○○
　　與壬○○為父子關係，被上訴人癸○○為被上訴人巨銅公司
  　之實際負責人，被上訴人壬○○為被上訴人巨銅公司登記名
    義之法定代理人，為被上訴人所不爭執，並有經濟部函原審
    檢附被上訴人巨銅公司變更登記表及戶籍謄本各一份在卷可
    稽（見原審卷第五十八至六十二頁），及上開機器設備組裝
    買賣合約書亦以被上訴人巨銅公司與上訴人簽訂（見原審卷
    第六十八、六十九頁），被上訴人壬○○與其父癸○○宜屬
    至親，被上訴人癸○○又為被上訴人巨銅公司之實際經營者
    ，被上訴人癸○○未履行承諾書所記載之條件，則被上訴人
    癸○○假借以其子即被上訴人壬○○及被上訴人巨銅公司之
    名義向上訴人認購增資溢價發行新股之系爭股票三百張，仍
    歸屬於上訴人所有之事實，自為被上訴人壬○○、巨銅公司
    所明知，則被上訴人壬○○、巨銅公司分別自被上訴人癸○
　　○取得附表所示股票，為無法律上之原因而受領，並致上訴
　  人受損害，且其間並有相當因果關係，自不受善意取得之保
    護，始符合衡平原則，是揆諸上開說明，上訴人依民法第一
    百七十九條規定之不當得利返還請求權訴請被上訴人壬○○
    返還附表所示編號一之系爭股票二百張、巨銅公司返還附表
    所示編號二之系爭股票一百張，於法有據，應為可採。至於
    被上訴人癸○○部分，因系爭股票三百張於被上訴人癸○○
    向華南永昌證券公司領取後，已分別將附表所示編號一之上
    訴人公司股票二百張讓與被上訴人壬○○，編號二之上訴人
    公司股票一百張讓與被上訴人巨銅公司，被上訴人癸○○既
    無現實占有系爭股票等情，迭為被上訴人所自承甚明，而上
    訴人之上訴聲明係請求被上訴人癸○○返還系爭股票，且未
    舉證證明被上訴人癸○○為公司法上之負責人，為此，被上
    訴人癸○○對系爭股票既已無占有及處分權，上訴人依公司
    法民法第一百八十四條第一項前段、第七百六十七條、第一
    百七十九條及公司法第二十三條第二項規定之法律關係，請
    求被上訴人癸○○返還系爭股票，難謂有據，為不可取；又
    本件上訴人對被上訴人壬○○、巨銅公司基於同一事實，同
    時依所有物返還請求權之法律關係，請求被上訴人壬○○、
    巨銅公司返還系爭股票，此種起訴之形態，係屬重疊的訴之
    合併，雖上訴人所提之訴訟標的有數項，然其僅有單一之聲
    明，因而本院就上訴人所主張之不當得利之請求權為審酌後
    ，認為該項請求為有理由時，即可為上訴人勝訴之判決，至
    於上訴人所主張之所有物返還請求權則無須更為審判（最高
    法院七十一年度台上字第二三八八號、九十年度台上字第一
    四四五號判決參照），附此說明。
六、綜上所述，被上訴人壬○○、巨銅公司明知被上訴人癸○○
    無權利取得系爭股票仍惡意占有取得，則上訴人依民法第一
    百七十九條規定之不當得利返還請求權，訴請被上訴人壬○
    ○應返還如附表編號一所示之系爭股票二百張、被上訴人巨
    銅公司應返還如附表編號二所示之系爭股票一百張部分，為
    有理由，應予准許。逾此所為請求，為無理由，應予駁回。
    至被上訴人癸○○部分，因其未現實占有系爭股票，上訴人
    依上開法律關係，請求被上訴人癸○○返還系爭股票，自乏
    依據，不應准許。另上訴人請求被上訴人等人連帶部分，因
    系爭股票現由被上訴人壬○○、巨銅公司各占有如附表所示
    二百張及一百張，被上訴人癸○○並無占有，其等彼此間並
    無關連性，或對他人各占有之系爭股票有處分權，是上訴人
    依民法第一百八十五條第一項、公司法第二十三條第二項規
    定請求被上訴人等應連帶返還系爭股票，亦屬無據，不應准
    許。又上訴人勝訴部分，上訴人與被上訴人壬○○、巨銅公
    司分別陳明願供擔保為准、免假執行之宣告，經核於法並無
    不合，爰分別酌定相當擔保金額准許之。至於上訴人敗訴部
    分，其假執行之聲請失所附麗，應併予駁回。原審就上開應
    准許部分，為上訴敗訴之判決，並駁回其假執行之聲請，尚
    有未洽，上訴意旨求予廢棄改判，為有理由，爰由本院予以
    廢棄改判如主文第二項所示，並依聲請為附條件之准、免假
    執行之宣告。至於上訴人之請求不應准許部分，原判決為上
    訴人敗訴之判決，並駁回其假執行之聲請，經核於法並無不
    合，上訴意旨求予廢棄改判，為無理由，應駁回其上訴。
七、本件因事證已臻明確，兩造其餘攻擊、防禦方法及所為之舉
    證，經核與判決之結果不生影響，爰無庸逐一論述之必要，
    併予敘明。
八、據上論結，本件上訴為一部有理由，一部無理由，依民事訴
    訟法第四百五十條、第四百四十九條第一項、第七十九條、
    第四百六十三條、第三百九十條第二項、第三百九十二條，
    判決如主文。
中　　華　　民　　國　　96　　年　　6 　　月　　13　　日
                  民事第六庭    審判長法　官　袁再興
                                      法　官  吳惠郁
                                      法　官  盧江陽
以上正本係照原本作成。
被上訴人癸○○不得上訴，其餘兩造均得上訴。
如對本判決上訴，須於收受判決送達後二十日內向本院提出上訴
書狀，其未表明上訴理由者，應於提出上訴後二十日內向本院提
出上訴理由書（須按他造人數附具繕本）。
上訴時應提出委任律師為訴訟代理人之委任狀。具有民事訴訟法
第四百六十六條之一第一項但書或第二項之情形為訴訟代理人者
，另應附具律師及格證書及釋明委任人與受任人有該條項所定關
係之釋明文書影本。
　　　　　　　　　　　　　　　　　　　書記官　陳玫伶
中　　華　　民　　國　　96　　年　　6 　　月　　13　　日
                                                      Ｃ
